臺灣高雄地方法院刑事判決　　　　　　　　94年度自字第28號
自　訴　　人　　思采科技股份有限公司
兼法定代理人
（即反訴被告）　乙○○
自　訴　　人　　庚○○
（即反訴被告）
自　訴　　人　　普雷氏投資股份有限公司
代　表　　人
（即反訴被告）　己○○
自　訴　人
（即反訴被告）　甲○○
共　　　同
自訴代理人　　　吳豐賓律師
被　　　告
即反訴　人　　　丁○○
選任辯護人
（反訴代理人）　何春源律師
上列被告因詐欺案件，經自訴人提起自訴，被告提起反訴，本院
判決如下：
    主  文
丁○○、乙○○、庚○○、甲○○均無罪。
己○○反訴不受理。
    理  由
壹、自訴部分（被告丁○○涉犯詐欺取財罪嫌部分）：
一、按案件由犯罪地或被告之住所、居所或所在地之法院管轄，
    刑事訴訟法第5 條第1 項定有明文。又按犯罪地解釋上應包
    含行為地、結果地（最高法院72年台上字第5894號判例參照
    ）。查本案被告丁○○與自訴人共同籌設之思采科技股份有
    限公司（下稱思采科技公司）設於高雄市○○區○○街161
    號13樓之6 ，而被告與自訴人開會討論籌設該公司相關事宜
    亦在該營業地點，自訴人匯款予被告之地點復於高雄市，有
    匯款單及股份有限公司設立登記表（見本院卷第44、45頁）
    可稽，足認被告丁○○涉犯詐欺取財罪之行為地、結果地均
    在高雄地區，是本院對被告丁○○涉犯詐欺取財罪自有管轄
    權，合先敘明。
二、自訴意旨略以：被告丁○○係自訴人乙○○之同學，於民國
    93年初，被告向乙○○誆稱其夫李宗鴻於美國發明完成「IC
    產業供應鍊資訊整合分析服務」軟體（下稱：系爭IC產業資
    訊軟體），極具市場競爭性與獲利空間，建議乙○○投資成
    立公司銷售該軟體，且宣稱若公司成本能控制在1 年新台幣
    （下同）400 萬元以下，第1 年即可平衡，因該軟體1 套預
    設定價300 萬元，折扣後每套售價200 萬元，被告手上已有
    2 買家願意承購，包括日本NEC 公司、台灣台積電公司等，
    乙○○因同學關係，深信被告，不疑有他，乃召集朋友數人
    ，合資籌設思采科技公司，並應被告之要求給予被告及其所
    稱熟悉系爭軟體技術之友人葉能凱各百分之5 乾股，給付方
    式為各出資股東依其所佔股份比例計算應付之乾股金額分別
    由丙○○及己○○之帳戶匯予被告，被告及葉能凱再將該金
    額匯回思采科技公司作為出資認股之股金，以為被告提供技
    術之酬謝。各股東給付予被告作為乾股之金額如下：乙○○：416,667 元（計算式：[ （3,750,000 ×10÷9）－
    3,750,000]；庚○○：55 ,556 元（計算式：[ （500,00
    0 ×10÷9）－500,000] ；普雷氏投資股份有限公司（下
    稱：普雷氏公司，法人代表：己○○）：388,88 9元（計算
    式：[ （3,500,000 ×10÷9）－3,500,000] ；甲○○：
    55,556 元 （計算式：[ （500,000 ×10÷9）－500,000 ]
    ）。詎料思采科技公司自93年3 月底成立後，應被告之要求
    ，以其掌握產品技術並推廣業務為由，支領93年4 、5 、6
    、7 等月份計4 個月之薪水計64萬元整（每月高達16萬元整
    ），然公司自成立以來並未賣出任何1 套軟體，銷售額掛零
    ，且據思采科技公司科技顧問丙○○事後訪查，得知思采科
    技公司所接觸之客戶如聯發科公司、聯永公司之採購人員皆
    謂被告所提供之軟體程式產品並不成熟，不具實用性。且被
    告自93年2 月鼓吹乙○○成立公司以來，歷經同年4 、5 、
    6 、7 ，4 個月坐領乾薪，皆未提供系爭軟體程式產品至自
    訴人公司，直至同年8 月思采科技公司股東方見到其所謂軟
    體程式產品，但該產品為各接觸廠商所拒用，認其不夠成熟
    ，並未研發完成達到可用之程度，自訴人知受騙。因認被告
    涉有刑法第339 條第1 項之詐欺取財罪嫌。
三、自訴人認被告涉有前揭犯行，係以：(1)自訴人庚○○、普雷
    氏公司代表人己○○之指述；(2)證人丙○○、戊○○之證述
    ；(3)自訴人匯款予被告之單據、思采科技公司設立登記表、
    扣繳單位係思采科技公司之各類所得扣繳暨免扣繳憑單、營
    業人銷售額與稅額申報書均影本各1 紙等證據資料為其論斷
    之依據。訊據被告固坦承有收受自訴人上開匯款及領得上開
    薪水等情不諱，惟堅決否認有何詐欺取財犯行，辯稱：伊從
    未向自訴人提及日本NEC 、台灣台積電有意購買系爭IC產業
    資訊軟體，伊當時係向自訴人表示伊所設計之系爭軟體已與
    美國公司（Silicon Motion Inc.）簽 立合約，而伊同窗多
    年之好友乙○○即表示有意投資並籌組設立思采科技公司，
    伊則請乙○○之夫丙○○（任教於中山大學）的學生戊○○
    自網路上下載該軟體，伊確實有提出系爭軟體，並訓練丙○○之學生使用該軟體，伊受領自訴人之匯款及薪水乃應得之
    代價，絕無詐欺等語。
四、按「犯罪事實應依證據認定，無證據不得認定犯罪事實」、
    「不能證明被告犯罪者，應諭知無罪之判決」，刑事訴訟法
    第154 條第2 項、第301 條第1 項分別定有明文。又事實之
    認定，應憑證據，如未能發現相當證據，或證據不足以證明
    ，自不能以推測或擬制之方法，為裁判基礎；且認定不利於
    被告之事實須依積極證據，苟積極證據不足為不利於被告事
    實之認定時，即應為有利於被告之認定；另認定犯罪事實所
    憑之證據，雖不以直接證據為限，間接證據亦包括在內，然
    而無論直接證據或間接證據，其為訴訟上之證明，須於通常
    一般之人均不致有所懷疑，而得確信其為真實之程度者，始
    得據為有罪之認定，倘其證明尚未達到此一程度，而有合理
    之懷疑存在而無從使事實審法院得有罪之確信時，即應由法
    院為諭知被告無罪之判決（參照最高法院40年度台上字第86
    號、30年度台上字第816 號、76 年 度台上字第4986號判例
    意旨）。又刑法第339 條第1 項詐欺取財罪之成立，以意圖
    為自己或第三人不法所有，以詐術使人將本人或第三人之物
    交付為要件。所謂以詐術使人交付，必須被詐欺人因其詐術
    而陷於錯誤，若其所用方法，不能認為詐術，亦不致使人陷
    於錯誤，即不構成該罪（最高法院46年台上字第260 號判例
    參照）。再以刑法上詐欺罪之立法意旨，係以禁止於經濟行
    為中使用不當之方法得利為規範目的，經濟行為亦因其行為
    本質及類型，而於交易領域中有其特有之行為特性，法律原
    則上固應保障交易之秩序，惟於具體案例中，亦應顧及交易
    雙方為交易行為時，是否有具體情事，足認其違背正當之經
    濟秩序，而應予以制裁。否則，經濟行為本身原寓有不同程
    度之不確定性或交易風險，交易雙方本應自行估量其主、客
    觀情事及搜集相關資訊，以作為其判斷之參考。以購物、借
    貸、承攬或民間金錢借貸互助會為例，交易之當事人本應自
    行考量對方之資格、能力、信用，及交易內容之投資報酬率
    、資金風險等等因素，除具上開違反詐欺罪之具體情事外，
    非謂當事人之一方有無法依約履行之情形，即應成立詐欺罪
    ，否則刑事詐欺責任與民事債務不履行責任將失其分際，合
    先敘明。
五、經查：
    (一)自訴意旨以自訴人庚○○、普雷氏公司代表人己○○之指
      述及證人丙○○、戊○○之證述，認被告未交付已研發完
      成之軟體予思采科技公司，乃施用詐術騙取自訴人之上開
      匯款及平白坐領上開薪資云云。而自訴人庚○○、普雷氏
      公司代表人己○○於本院審理時固指稱：於思采科技公司
      成立後，遲遲未見被告交付系爭軟體予思采公司，被告卻
      坐領自訴人所匯入之款項及薪水等語（見本院卷第102 頁
      ），且有自訴人所提出匯入上開金額予被告之單據、扣繳
      單位係思采科技公司之被告丁○○各類所得扣繳暨免扣繳
      憑單各1 份在卷可稽（見本院卷第7 、8 、12頁）。然查
      ：
      (1)證人戊○○於本院審理時證稱：伊係中山大學機械與機
        電工程研究所碩士，就如同被告丁○○向經濟部申請補
        助費用之計畫書「標題：IC產業供應鏈資訊整合分析服
        務開發」第5 頁所記載的學經歷，伊於93年5 月至8月
        間有到思采科技公司工作，主要是去瞭解該系爭軟體之
        架構，也有參與撰寫被告所提出之該份計畫書，被告當
        時交付系爭軟體之方式為透過網路從美國下載，被告之
        友人葉能凱也有以電話教導伊如何下載該軟體，於思采
        科技公司解散後，伊確實有於93年9 月將上開下載後之
        備份軟體寄給被告丁○○等語（見本院卷第152 至154
        頁），核與證人丙○○即自訴人乙○○之夫於本院審理
        時證稱：被告丁○○與伊妻子乙○○是多年好友，大家
        在93年某次朋友聚會中，被告提及與葉能凱共同設計出
        該系爭軟體，伊便表示可以提供給業界，之後伊便幫被
        告將該系爭軟體相關資料寄給一些公司看，有一家雷科
        公司表示有興趣等語（見本院卷第14 7頁）相符，且有
        被告所提出之【經濟部93年度科技研究發展專業經濟部
        技術處鼓勵中小企業開發新技術推動計畫（SBIR）〈IC
        產業供應鏈資訊整合分析服務開發〉，公司名稱：思采
        科技股份有限公司，全程計畫：自93年5 月1 日至95年
        4 月30日止】計畫書1 本、經濟部技術處SBIR專案辦公
        室透過網路電子郵件寄給被告之思采科技公司申請SBIR
        計畫確認通知1 紙（見被告所提出之資料夾第22頁）、
        內裝證人戊○○將所下載之備份軟體郵寄被告之蓋有郵
        戳信封袋1 個（見上揭資料夾第27頁）附卷可參。是知
        ，被告丁○○設計並經由網路下載系爭軟體予思采科技
        公司乙節應非虛構，否則於93年5 月至8 月間在思采公
        司工作之證人戊○○何以能取得系爭軟體？又被告丁○○何以得向經濟部申請補助費用？況自訴人乙○○之夫
        丙○○既係中山大學教授，並取得博士學位，擔任思采
        科技公司之科技顧問（業據丙○○證述在卷，詳本院卷
        第147 、152 頁），自訴人庚○○、甲○○、普雷氏公
        司代表人己○○亦均係從事科技事業投資之專業人士，
        如被告丁○○言之無物或未拿出具體之文件及洽談有關
        資料，如何能取得他人之信賴而支付一定之費用？益顯
        自訴人指稱被告未交付已研發完成之軟體予思采科技公
        司乙節，容有疑慮。
      (2)至證人戊○○於本院審理時雖證稱：伊從93年5 月中旬
        開始下載系爭軟體，前1 、2 個月下載不完全，待下載
        完成後要運轉、使用時，就發現有編譯錯誤，被告丁○○有處理這些錯誤，但沒有完全修正，伊沒有看過系爭
        程式正式運轉的狀況等語（見本院卷第153 頁），然其
        於本院審理時證稱：伊不知道半導體是如何運作等語（
        見本院卷第154 頁），證人丙○○於本院審理時復證稱
        ：伊所任教之中山大學博士班學生戊○○並無在電腦公
        司上班經驗，也沒有「半導體供應鏈」之經驗，是由被
        告丁○○訓練等語（見本院卷第150 頁），則證人戊○○在此不諳該系爭軟體之情況下，其未能順利運作系爭
        軟體，應符常情，自難以其上開證述，即率予認定系爭
        軟體本身確有瑕疵致無法正常運作。況自訴人復未能提
        出其他證據以明系爭軟體確有不能使用情事或有何瑕疵
        ，自不得以推測或擬制之方法，遽認系爭軟體尚未研發
        完成。參以縱使系爭軟體有何瑕疵，乃屬民事法律關係
        上「不完全給付」之問題，與被告是否詐騙自訴人，實
        為二事，益徵被告辯稱：伊是向自訴人收取下載系爭軟
        體予思采公司所應得之代價，並非詐欺所得等語，尚非
        無據。
    (二)自訴意旨以自訴人庚○○、普雷氏公司代表人己○○之指
      述及證人丙○○、戊○○之證述，認被告向自訴人誆稱「
      系爭軟體已有買家」等語，致自訴人陷於錯誤，因而匯款
      予被告作為乾股，及給付被告上開薪資，足見被告確有詐
      欺取財犯行云云。然查：
      (1)自訴人庚○○、普雷氏公司代表人己○○於本院審理時
        係稱：被告有提及系爭軟體有日本NE C、台灣台積電「
        有意購買」等語（見本院卷第102 頁）；證人丙○○於
        本院審理時證稱：思采科技公司成立之過程伊很清楚，
        當時是被告從美國回來，而被告與伊妻子乙○○是多年
        好友，在某次聚會時伊聽聞被告與葉能凱在美國有共同
        設計系爭軟體，且台灣的台積電也有評估說想收購，但
        後來台積電表示不買了，伊覺得可惜，便表示可以幫助
        被告，請被告將系爭軟體計畫書寄到高雄來，由伊將系
        爭軟體相關資料寄給一些公司看，有一家雷科公司表示
        有興趣，93年2 月初時，伊與被告、自訴人庚○○、甲○○、普雷氏公司代表人己○○遂一起在高雄市前鎮區
        雷科公司辦公室辦系爭軟體說明會，被告建議可籌組成
        立公司，並且「保證可以將系爭軟體賣給日本NE C、台
        灣台積電」，所以後來才會成立思采公司等語（見本院
        卷第147 頁），則依上揭自訴人指述及證人證述，因當
        下思采科技公司尚未成立，顯然有關系爭軟體售予上開
        買主可為公司牟利一事未定案，充其量僅係被告丁○○
        對「未來」之預測或係商業廣告行為之利益考量，於當
        下復無能夠對照之事實基礎以供查證，實難對被告以詐
        欺罪相繩。況被告堅決否認有提及欲將系爭軟體出售予
        日本NEC 、台灣台積電公司乙節，並提出其與美國公司
        （Sili con Moti on Inc.）所 簽立之合約1 份為憑（
        見被告所提出之資料夾第13頁），是被告辯稱：伊所設
        計之系爭軟體已與美國公司（Silico n Motion Inc.）
        簽立合約等語，應非虛構，益徵被告縱向自訴人提及「
        系爭軟體已有買家」，是否即係對自訴人遂行詐騙行為
        ，容有可疑。
    (三)自訴意旨復以思采科技公司成立以來，並未賣出任何一套
      軟體，銷售額掛零，有營業人銷售額與稅額申報書（見本
      院卷第13頁）可稽，因認被告確有詐欺犯行云云。然按投
      資經營，因需考量市場需求、成本控制、稅捐負擔等因素
      ，本即具有相當高度之風險，亦係經濟行為所寓之不確定
      性所在，此為公眾所週知之事實。本案投資思采科技公司
      之自訴人本應自行評估，要不能僅因事後投資失利，即推
      定被告自始即係以「系爭軟體已成熟可用，且有買家」之
      名行誆騙之實。況系爭軟體迄未賣出之原因，自訴人並未
      舉證係因軟體有所瑕疵或不能使用所致，亦無證據顯示係
      何客戶使用後發現軟體有所瑕疵或不能使用，自難遽此即
      認被告有何詐欺意圖。
六、綜上所述，被告丁○○究否自始即有詐欺意圖，並以「系爭
    軟體已成熟可用，且有買家」之名向自訴人施以詐術，本院
    認為均仍存有合理之懷疑，尚未到達確信其為真實之程度。
    此外，復無其他積極證據足認被告有自訴人所指之詐欺犯行
    ，自難以自訴人片面、推測之指訴遽為不利被告之認定，依
    照首開說明，自應為無罪之諭知。
貳、反訴部分：
一、反訴意旨略以：反訴被告乙○○、庚○○、甲○○、己○○
    自訴反訴人丁○○涉嫌詐欺取財，顯係意圖使反訴人受刑事
    處分而向本院誣告，因認反訴被告乙○○、庚○○、甲○○
    、己○○涉犯刑法第169條第1項之誣告罪嫌。
二、反訴被告乙○○、庚○○、甲○○涉犯誣告罪部分：
    訊據反訴被告乙○○、庚○○、甲○○均堅決否認有何誣告
    犯行，均辯稱：並未虛構事實誣告反訴人等語。經查：
    (一)按刑法第169 條所稱「誣告」，乃係指「以犯人明知所訴
      虛偽為構成要件，若誤認有此事實，或以為有此嫌疑，自
      不得遽指為誣告」、「以告訴人所訴被訴人之事實必須完
      全出於虛構為要件，若有出於誤會或懷疑有此事實而為申
      告，以致不能證明其所訴之事實為真實，縱被訴人不負刑
      責，而告訴人本缺乏誣告之故意，亦難成立誣告罪名」、
      ，最高法院亦著有20年上字第717 號、44年台上字第892
      號判例可考。即所謂虛偽，係指明知無此事實故意捏造而
      言，若告訴人誤認有此事實或以為有此嫌疑，自不得指為
      虛偽，即難科以本罪。是所謂虛構事實，係指明知無此事
      實，而故意捏造而言，若出於誤信、誤解、誤認或懷疑有
      此事實，或對於其事實誇大其詞，其目的在求判明是非曲
      直，均不得謂為誣告。
    (二)反訴人丁○○經由網路下載系爭軟體予思采科技公司乙節
      ，業經反訴人及證人戊○○分別指述、證述如前，而反訴
      人復稱：伊都在新竹辦公室，很少與在庭之反訴被告（均
      居住高雄市）聯絡，而由丙○○派遣學生戊○○自高雄北
      上新竹接受訓練等語（見本院卷第103 、104 頁），證人
      戊○○復稱：伊未見系爭軟體正式運作等語（見本院卷第
      153 頁），則遠在高雄且為思采科技公司股東之反訴被告
      乙○○、庚○○、甲○○，於匯款予反訴人以共同投資系
      爭軟體開發案後，卻見思采科技公司之銷售額掛零，有營
      業人銷售額與稅額申報書（見本院卷第13頁）可稽，復聽
      信思采公司科技顧問丙○○之學生戊○○所稱未見系爭軟
      體正式運作之情形下，始懷疑反訴人係施以詐術並坐領乾
      薪而對反訴人提起自訴，自難認被告有何虛捏事實誣陷反
      訴人之犯意。是參以反訴被告所自訴內容乃請求判明是非
      曲直，縱所指訴之事實與詐欺取財罪之構成要件不符，或
      有不得提起自訴而應為不受理判決之情形，惟並非完全出
      於虛構，且在積極方面尚無證據足以證明反訴被告確有故
      意虛構犯罪事實之情形，是反訴人指訴之情節，尚與刑法
      誣告罪之構成要件有間，揆諸首揭判例意旨及說明，實難
      逕依反訴人所訴，遽認反訴被告涉有上開誣告犯行。此外
      ，復查無其他積極證據足證反訴被告有何反訴人所指之誣
      告犯行，本件不能證明反訴被告犯罪，自應諭知反訴被告
      乙○○、庚○○、甲○○無罪之判決。
三、反訴被告己○○涉犯誣告罪部分：按「反訴，準用自訴之規
    定」，刑事訴訟法第339 條定有明文。又「提起自訴之被害
    人犯罪，而被告為其被害人者，被告得於第一審辯論終結前
    ，提起反訴」、「不得提起自訴而提起者，應諭知不受理之
    判決」，同法第334 條、338 條各有明文規定。查對反訴人
    丁○○提起自訴者係「普雷氏投資股份有限公司（簡稱普雷
    氏公司）」，而非該公司「代表人己○○」，此有本院卷附
    自訴狀、刑事委任狀各1 份可稽（見本院卷第3 、15頁），
    而「普雷氏公司」與己○○在法律上並非屬於同一人，故反
    訴人自不得對己○○提起反訴。則依前揭規定，本院自應就
    此部分，為不受理判決之諭知。
據上論斷，應依刑事訴訟法第343 條、第301 條第1 項、第334
條、第339條，判決如主文。
中　　華　　民　　國　　94　　年　　12　　月　　28　　日
                  刑事第三庭   審判長法　官  張意聰
                                     法  官  錢衍蓁
                                     法  官  郭瓊徽
以上正本證明與原本無異。
如不服本判決，應於收受送達後10日內向本院提出上訴書狀。
中　　華　　民　　國　　94　　年　　12　　月　　28　　日
　　　　　　　　　　　　　　　       書記官  陳瓊芳
